臺灣高等法院民事判決
111年度再易字第35號
再審  原告  游耀林  

訴訟代理人  黃仕翰律師
            呂紹宏律師
            黃昱維律師
再審  被告  方則揚  

訴訟代理人  林美倫律師
            陳勵新律師
            安玉婷律師
上列當事人間請求損害賠償等事件，再審原告對於中華民國111
年4月12日本院110年度上字第385號確定判決提起再審之訴，本
院於111年9月27日言詞辯論終結，判決如下：
    主      文
再審之訴駁回。
再審訴訟費用由再審原告負擔。
    事實及理由
一、按再審之訴，應於30日之不變期間內提起。前項期間，自判
    決確定時起算，判決於送達前確定者，自送達時起算。民事
    訴訟法第500條第1項、第2項前段分別定有明文。查本院110
    年度上字第385號確定判決（下稱原確定判決）於民國111年
    4月12日宣判，於同年月22日送達再審原告，有送達證書可
    稽（見前訴訟程序本院卷第717頁）。是再審原告於同年5月
    18日提起本件再審之訴（見本院卷第3頁），未逾30日之再
    審不變期間，核與上開規定相符，合先敘明。
二、本件再審原告主張原確定判決有民事訴訟法第496條第1項第
    1款、第13款、第497條之再審事由，係以：再審被告於106
    年12月11日委請其就收藏之畫作（下稱系爭畫作）進行重裱
    。再審原告就系爭畫作之重裱作業已盡善良管理人注意義務
    ，系爭畫作原有嚴重發霉、圖面不完整之情，經重裱後所呈
    現之狀態為其應有樣貌，並非受損，再審被告並未證明系爭
    畫作因其行為受有損害，且系爭畫作之真偽及價值顯非不能
    證明，自無民事訴訟法第222條第2項規定之適用，原確定判
    決全未調查本件是否有不能證明損害數額或證明顯有重大困
    難等情事，即違法適用該規定酌定損害額，亦與同法第222
    條第3項有違。又再審被告依民法第544條規定請求其賠償之
    基礎事實，並未包括其有違反告知義務之情事，原確定判決
    竟突以其未盡告知義務，判決其應負賠償責任，違反民事訴
    訟法第388條規定、處分權主義及辯論主義，已構成民事訴
    訟法第496條第1項第1款適用法規顯有錯誤之情形。另系爭
    畫作僅為黃公望天池石壁圖之仿畫，於交易市場上價格約新
    臺幣（下同）70元至2萬4,000元，且原確定判決所稱其提供
    三幅價值不斐之藏畫予再審被告為擔保乙節，實為其受逼迫
    方讓再審被告取走三幅不知價值為何之畫作等情，有中國北
    京故宮官方網頁、黃公望天池石壁圖之仿畫之客觀市價參考
    資料、黃公望富春山居圖之仿畫之客觀市價參考資料、臺灣
    臺北地方檢察署107年度偵字第9359號偵查卷宗第231反面至
    232頁之107年5月3日訊問筆錄（以下分別稱再證1、2、3、4
    證物，合稱系爭證物）等件可證，為可得使用之證物，且如
    經斟酌後，確實可使再審原告受較有利益之裁判，已符合民
    事訴訟法第496條第1項第13款所定之再審理由，亦屬民事訴
    訟法第497條所定足以影響判決之重要證物，為其論據。並
    聲明：㈠原確定判決關於命再審原告應給付再審被告50萬元
    ，及自109年1月15日起至清償日止，按年息百分之5計算之
    利息部分，暨命再審原告負擔訴訟費用部分之裁判均廢棄；
    ㈡上開廢棄部分，再審被告在前訴訟程序之上訴駁回。
三、再審被告則以：再審被告於委任再審原告重裱系爭畫作前，
    有明確告知原墨、原印均不能受損，復經原確定判決認定系
    爭畫作於重裱後有部分墨跡及藏印變淡、暈染之損害，是再
    審被告已證明受有損害，而基於古代書畫之鑑定、真偽、價
    值之特殊性，本件確有不能證明損害數額或證明顯有重大困
    難之情形，因此原確定判決適用民事訴訟法第222條第2項，
    並無適用法規錯誤之情事，且兩造就系爭畫作之價值如何證
    明、是否不能證明或證明是否顯有重大困難乙事，於歷審中
    已為充分之攻擊防禦；且原確定判決係認定再審原告未盡善
    良管理人之義務而應負損害賠償責任，與再審原告是否違反
    告知義務無涉，況再審被告在前訴訟程序，亦有主張再審原
    告有任何風險都要告知。從而，原確定判決並非突襲性裁判
    ，亦無適用法規顯有錯誤之情形。古代書畫有其特殊性質，
    價值繫於主觀認知，再審原告縱提出仿畫之市價參考資料等
    證物，亦不能證明系爭畫作之價值。原確定判決依據全辯論
    意旨、所有證據，並已審酌爭議發生時之一切情況，依據其
    自由心證認定系爭畫作具有相當之藝術及交易價值，並為自
    由裁量定其數額，此為事實審法院之權限，並無違反民事訴
    訟法第222條第2項、第3項之規定。另再審原告所提出之證
    物均不符合民事訴訟法第496條第1項第13款、第497條之規
    定，其依此提起再審之訴並不合法等語，資為抗辯。並答辯
    聲明：再審之訴駁回。
四、茲就再審原告主張之再審事由，分述如下：
　㈠民事訴訟法第496條第1項第1款部分：
　⒈按民事訴訟法第496條第1項第1款所謂適用法規顯有錯誤，應
    以確定判決所認定之事實為法律上判斷，而有適用之法規，
    顯然不合於法律規定，或與司法院大法官解釋顯然違反，或
    消極的不適用法規顯然影響判決者而言，並不包括判決理由
    矛盾、理由不備、取捨證據失當、調查證據欠週、漏未斟酌
    證據、認定事實錯誤及在學說上諸說併存致發生法律上見解
    歧異等情形在內（最高法院108年度台再字第11號裁定、109
    年度台再字第2號判決意旨參照）。
　⒉再審原告主張再審被告未證明系爭畫作因其行為受有損害，
    且再審被告就系爭畫作之真偽及價值，顯非不能證明，原確
    定判決未盡調查，即違法適用民事訴訟法第222條第2項酌定
    賠償數額，且再審被告依民法第544條規定請求其賠償之基
    礎事實，並未包括其有違反告知義務之情事，原確定判決突
    以其未盡告知義務，判決其應負賠償責任。是原確定判決有
    有適用民事訴訟法第222條第2項、第3項、第388條、處分權
    主義及辯論主義等法規顯有錯誤之情形。然查，原確定判決
    本於其取捨證據、認定事實之職權行使論斷：再審被告委請
    再審原告黏合系爭畫作絹絲，並進行重裱，於委任再審原告
    進行系爭畫作重裱前，已要求其「原墨、原印」都不能弄掉
    或受損，系爭畫作於重裱過程中可能因氧化或沖洗、浸泡時
    間等因素，產生墨跡及藏印變淡、暈染或色澤改變，再審原
    告於重裱前未先告知再審被告上情，亦未徵得其同意，該畫
    作於重裱後確發生部分墨跡及藏印變淡、暈染而難以辨識之
    情形，而認再審原告受再審被告委任重裱系爭畫作，卻未盡
    善良管理人之義務，致使系爭畫作於重裱後墨跡及藏印變淡
    、暈染，應依民法第544條規定賠償再審被告所受損害，復
    綜合審酌相關卷證後，認定系爭畫作縱非黃公望罕見存世之
    原作，而為實際繪者及年代均屬不詳之仿作，仍具有相當之
    藝術及交易價值，並認定再審被告主張系爭畫作於重裱後已
    生50萬元之價值貶損為可採，因而撤銷前訴訟程序第一審就
    此部分所為再審被告敗訴之判決，改命再審原告應給付再審
    被告50萬元本息，並無適用法規顯有錯誤之情形。
　⒊且經核，兩造於前訴訟程序已就委任處理事務之範圍為實際
    攻擊防禦等訴訟行為，經再審被告主張裱畫師應有義務告知
    潛在風險，再審原告均未告知等情（見前訴訟程序本院卷第
    28頁），是再審原告以再審被告依民法第544條規定請求之
    基礎事實僅限於「以100度滾水直接澆淋畫芯及以新墨全幅
    重描重繪及以化學藥物塗抹系爭畫作」，而主張原確定判決
    有違反民事訴訟法第388條、處分權主義及辯論主義等法規
    ，自無可取。另本院前訴訟程序亦將「再審被告請求再審原
    告賠償系爭畫作所生之價值貶損50萬元本息有無理由」列為
    本案之爭點（見前訴訟程序本院卷第293頁），經再審原告
    以書狀辯稱：再審被告未證明其受有損害（見前訴訟程序本
    院卷第502頁），再審被告則當庭辯稱：系爭畫作已損害且
    無法透過鑑定方式證明損害額（見前訴訟程序本院卷第445
    頁），另以書狀列舉相同類型之書畫在市場上的價格作為參
    考，並陳明不問書畫真偽，其價值皆繫於個人自由意願之主
    觀認知，即便是假畫在市場上都有價格等語（見前訴訟程序
    本院卷第203至205、319頁），足認兩造就系爭畫作價值之
    爭點已為攻防，是再審原告主張原確定判決未經調查及辯論
    ，逕適用民事訴訟法第222條第2項規定，亦不可採。
　⒋又按民事訴訟法第222條第2項之立法目的，本係考量損害賠
    償之訴，原告已證明受有損害，有客觀上不能證明其數額或
    證明顯有重大困難之情事時，如仍強令原告舉證證明損害數
    額，非惟過苛，亦不符訴訟經濟之原則，方規定此種情形，
    法院應審酌一切情況，依所得心證定其數額，以求公平。原
    確定判決以系爭畫作於重裱後出現部分墨跡及藏印變淡、暈
    染之情，而認再審被告受有損害，僅其實際損害額有不能證
    明或證明顯有重大困難之情，復審酌一切情況綜合判斷，認
    定系爭畫作於重裱後已生50萬元之價值貶損，核無適用民事
    訴訟法第222條第2項顯有錯誤或違背論理、經驗法則之情。
　⒌綜此，再審原告主張原確定判決有適用民事訴訟法第222條第
    2項、第3項、第388條等法規顯有錯誤之情，殊無足採。
　㈡民事訴訟法第496條第1項第13款部分：
　⒈按前訴訟程序事實審言詞辯論終結前已經存在之證物，當事
    人不知有此致未斟酌現始知之，或知有該證物之存在而因當
    時未能檢出致不得使用，嗣後檢出之該證物，固可稱之為民
    事訴訟法第496條第1項第13款所定得使用未經斟酌之證物，
    惟必須當事人在客觀上確不知該證物存在致未斟酌現始知之
    ，或依當時情形有不能檢出該證物者始足當之，倘按其情狀
    依一般社會之通念，尚非不知該證物或不能檢出或命第三人
    提出者，均無該條款規定之適用。且當事人以發現得使用未
    經斟酌之證物為再審理由者，並應就其在前訴訟程序不能使
    用之事實，依民事訴訟法第277條前段規定負舉證責任（最
    高法院98年度台上字第1258號判決意旨參照）。
　⒉查，再審原告自承在前訴訟程序已知有再證1至3證物之存在
    （見本院卷第237至238頁），又查再審被告曾以民事起訴狀
    提出再證4證物（見前訴訟程序一審卷第85至87頁），並據
    以於第二審民事爭點整理狀數次引用（見前訴訟程序本院卷
    第321、352頁），顯見再審原告並無於前訴訟當中不知系爭
    證物或有不能檢出系爭證物之情；又再審被告於起訴時，業
    已請求依民事訴訟法第222條酌定賠償金額（見前訴訟程序
    一審卷第19頁），復於109年5月15日第一審言詞辯論程序重
    申如損害數額不能證明，請求適用民事訴訟法第222條之規
    定（見前訴訟程序一審卷第204頁），則再審原告以因再審
    被告未主張民事訴訟法第222條第2項規定，致其未及提出再
    證1至3證物之情，自不可採。綜此，再證4證物既已於前訴
    訟程序中經再審被告提出，再審原告於前訴訟程序亦已知有
    再證1至3證物之存在而未提出，且未能證明於前訴訟程序有
    何不能提出之情事，則依前揭說明，系爭證物核與民事訴訟
    法第496條第1項第13款所定未經斟酌之證物或得使用該證物
    之要件，顯然不符。
　㈢民事訴訟法第497條部分：
　⒈按不得上訴於第三審法院之事件，其經第二審確定之判決，
    就足以影響於判決之重要證物漏未斟酌者，得為再審事由，
    固為民事訴訟法第497條前段所明定。惟所謂就足影響於判
    決之重要證物漏未斟酌，係指足以影響判決基礎之重要證物
    ，雖在前訴訟程序業已提出，然未經確定判決加以斟酌者而
    言。或則忽視當事人聲明之證據而不予調查，或則就依聲請
    或依職權調查之證據未為判斷，均不失為漏未斟酌，且以該
    證物足以動搖原確定判決基礎者為限。若於判決理由項下說
    明無調查之必要，或縱經斟酌亦不足以影響判決基礎之意見
    ，即與漏未斟酌有間，不得據為本條所定之再審理由。
　⒉查，再證1至3證物未經再審原告於前訴訟程序第二審言詞辯
    論終結前提出或聲明該證物，亦未經前訴訟程序法院依職權
    所調取，法院自無從審酌該證物，即與漏未斟酌有間，自不
    得據為民事訴訟法第497條所定之再審理由。復觀之原確定
    判決理由中，係以兩造於臺灣臺北地方檢察署107年度偵字
    第9359號偵查案件中所述：再審原告於系爭畫作發生重裱爭
    議後曾交付其所收藏之三幅畫作予再審被告之事實，作為認
    定系爭畫作損害額之審酌因素之一（見本院卷第37頁），顯
    見證物4，業經原確定判決斟酌並採納為證據，無論其採證
    是否允當，核與民事訴訟法第497條所規定未斟酌重要證物
    之再審事由不合。從而，再審原告主張本件有構成民事訴訟
    法第497條再審事由云云，亦無可採。
五、綜上所述，再審原告主張原確定判決有民事訴訟法第496條
    第1項第1款、第13款、第497條之再審事由，均難認有據，
    其執此提起本件再審之訴，為無理由，應予駁回。
六、本件事證已臻明確，兩造其餘攻擊防禦方法及立論之證據資
    料，均經本院審酌後，認為對判決結果不生影響，無逐一論
    述之必要，併予敘明。
七、據上論結，本件再審之訴為無理由，依民事訴訟法第78條，
    判決如主文。
中　　華　　民　　國　　111 　年　　10　　月　　18　　日
                  民事第十四庭  
                      審判長法  官  周群翔
                            法  官  黃珮禎    
                            法  官  陳雯珊
正本係照原本作成。
不得上訴。
中　　華　　民　　國　　111 　年　　10　　月　　18　　日

  　　　　　　　　　　　　　書記官  陳亭如